【裁判字號】    89,上易,81
【裁判日期】    890704
【裁判案由】    遷讓房屋
【裁判全文】
臺灣高等法院臺南分院民事判決  八十九年度上易字第八十一號
      上  訴  人    超級巨星婚紗機構有限公司
                              .
      法定代理人    乙○○    .
      訴訟代理人    李青龍律師
                    洪梅芬律師
      被上訴人      甲○○    .
      訴訟代理人    呂郁斌律師
      複訴訟代理人  蘇文奕律師
右當事人間請求遷讓房屋事件，上訴人對於中華民國八十九年三月九日臺灣臺南地方
法院八十八年度訴字第二一九○號第一審判決提起上訴，本院判決如左：
    主    文
上訴駁回。
第二審訴訟費用由上訴人負擔。
    事    實
甲、上訴人方面：
一、聲明：求為判決：(一)原判決廢棄。(二)駁回被上訴人在第一審之訴。
二、陳述：除與原判決記載相同者，茲引用之外，補稱：
（一）坐落台南縣永康市○○路八二六號七樓建物全棟，係被上訴人之父劉水於民國
      七十七年間出資興建，分別以其配偶李連治及子女名義為起造人向主管機關申
      請建造執照，並以信託方式將建物之所有權分別登記予渠等名下，於七十九年
      中興建完成後以迄於今，均由劉水出租收益，其所有之稅捐亦均由劉水負責繳
      納。八十八年三月八日，劉水經其妻李連治同意，以出租人名義，將系爭房屋
      全棟（第六樓現由被上訴人居住及一樓小部分除外），出租於上訴人經營婚紗
      使用，均經證人劉水、李連治證述在卷。被上訴人係五十一年出生，於七十七
      年興建系爭大樓時剛大學畢業未久，應無能力出資興建系爭房屋，足證系爭被
      上訴人名下房屋確係劉水出資興建，並信託被上訴人名義登記無訛，則劉水以
      實際所有權人身份將系爭房屋出租予上訴人，上訴人以承租人地位占用系爭房
      屋使用，自非無權占有。
（二）退步言，倘鈞院仍認系爭房屋係被上訴人所有，惟被上訴人現居住於系爭大樓
      之第六樓，明知其父劉水將系爭房屋出租予上訴人，上訴人自八十八年三月八
      日承租後，經過月餘之裝潢，其後正式營業已歷數月，被上訴人迄未有反對之
      意思表示，足認被上訴人有授權其父劉水簽訂本件租約之表見代理行為，上訴
      人承租占用系爭房屋，亦非無權占有。
（三）劉水與被上訴人間就系爭房屋為消極信託，則系爭房屋管理權及處分權能仍屬
      劉水，是劉水以自己名義或李連治名義所訂租約，依法應屬有效．
三、證據：援用第一審所提證據。
乙、被上訴人方面：
一、聲明：求為判決：駁回上訴
二、陳述：除與原判決記載相同者，茲引用之外，補稱：
    (一)上訴人既抗辯系爭房屋為劉水信託登記被上訴人名義, 則在劉水與被上訴人之
      信託關係終止前，被上訴人仍為系爭房屋之所有權人，且應由被上訴人為受益
      人之利益或為特定之目的，管理或處分系爭房屋甚明，上訴人與被上訴人之母
      李連治八十八年三月八日訂租賃契約時，被上訴人仍為系爭房屋之所有權人，
      上訴人自不得據上開租賃契約對抗被上訴人主張係有權占有。
    (二)上訴人占有使用系爭房屋後，被上訴人曾於八十八年八月二十七日以存證信函
      去函上訴人表示並未授權劉水與上訴人訂約，有八十八年八月二十七日台南郵
      局第八支局存證信函在卷可稽，上訴人辯稱被上訴人明知其父劉水將系爭房屋
      出租予上訴人，迄未有反對之意思表示云云，亦無可採。上訴人自不得持伊與
      被上訴人之母李連治所簽訂之租賃契約對抗被上訴人。
三、證據：援用第一審所提證據
    理    由
一、上訴人雖以劉水業經終止與被上訴人間之信託關係並訴請被上訴人返還信託房屋
    辦理所有權移轉登記事件，業經台灣台南地方法院判決，尚未確定，該案判決結
    果影響本案，因此請求停止本件訴訟．惟查台灣台南地方法院八十九年度訴字第
    一二八號所有權移轉登記事件，其訴訟標的為信託關係，而信託關係之有無，為
    被上訴人與劉水間之內部關係，姑不論被上訴人於上開事件已否認其與劉水間有
    信託關係存在（詳卷附該事件原審判決影本）。且所謂信託行為係指委託人授與
    受託人超過經濟目的之權利，而僅許可其於經濟目的範圍內行使權利之法律行為
    ，因此就對外而言，被上訴人仍為法律上之所有權人，自得行使所有權之權能，
    上開事件不影響本件判決結果，故無停止訴訟或再開辯論之必要，先予明。
二、本件被上訴人起訴主張：坐落台南縣永康市○○路八二六之三號房屋（下稱系爭
    房屋）為其所有，上訴人卻在被上訴人不知情之情況下，擅自與被上訴人父親訂
    立租約，進駐系爭房屋開始營業，被上訴人發現後曾以存證信函通知上訴人儘速
    搬遷，惟上訴人仍置之不理。顯已侵害被上訴人之所有權，爰依民法第七百六十
    七條之規定，訴請上訴人遷讓系爭房屋等情，上訴人則以：系爭房屋真正所有權
    人係被上訴人父親即訴外人劉水，系爭房屋係劉水信託登記被上訴人名義，八十
    八年三月八日，劉水經其妻李連治同意，以出租人名義，將系爭房屋全棟（第六
    樓現由被上訴人居住及一樓小部分除外），出租於上訴人經營婚紗使用，伊非無
    權占有；又被上訴人現居住於系爭房屋之第六樓，明知其父劉水將系爭房屋出租
    予上訴人，上訴人自承租後，經過月餘之裝潢，其後正式營業已歷數月，被上訴
    人迄未有反對之意思表示，足認被上訴人有授權其父劉水簽訂本件租約之表見代
    理行為，上訴人承租占用系爭房屋，亦非無權占有等語，資為抗辯。
三、被上訴人主張系爭房屋，登記為其名義，以及上訴人於八十八年三月八日與被上
    訴人之母李連治簽訂房屋租賃契約書，承租系爭房屋，租期自八十八年五月一日
    起至九十八年四月三十日止之事實，業據被上訴人提出建物登記簿謄本及上訴人
    提出房屋租賃契約書為證，且為兩造所不爭，自堪信被上訴人主張之上開事實為
    真正。
四、上訴人辯稱系爭房屋為訴外人劉水所有，信託登記被上訴人名義，故劉水有權出
    租，且伊與劉水之妻李連治訂立租賃契約，遷入居住，為被上訴人早已知悉而不
    為異議，亦符合表見代理之要件，並非無權占有云云。惟按，稱信託者，謂委託
    人將財產權移轉或為其他處分，使受託人依信託本旨，為受益人之利益或為特定
    之目的，管理或處分信託財產之關係，信託法第一條定有明文；又信託人依信託
    契約將信託物之所有權移轉登記為受託人所有後，該信託物之法律上所有人即為
    受託人而非信託人。雖受託人於信託關係終止後，負有返還信託物與信託人之義
    務，然在未辦畢返還登記以前，仍難謂受託人非信託物之所有人。（參照最高法
    院七十年度台上字第一０九七號判決）。經查，上訴人既抗辯系爭房屋為訴外人
    劉水信託登記被上訴人名義，則按諸上開說明，在劉水與被上訴人之信託關係終
    止前，被上訴人仍為系爭房屋之所有權人，且應由被上訴人為受益人之利益或為
    特定之目的，管理或處分系爭房屋甚明。另劉水起訴之台灣台南地方法院八十九
    年訴字第一二八號所有權移轉登記事件，雖經判決被上訴人應將系爭房屋移轉登
    記予劉水，惟尚未確定，在被上訴人移轉登記予劉水前，被上訴人仍為系爭房屋
    所有權人，劉水並無處分或設定負擔權能。上訴人辯稱：劉水與被上訴人間就系
    爭房屋為消極信託，則系爭房屋管理權及處分權能仍屬劉水，是劉水以自己名義
    或李連治名義所訂租約，依法應屬有效等語，尚非可取。
五、上訴人又以表見代理為辯，惟查代理係代理人之行為直接對於本人發生效力，故
    與第三人為法律行為，非以本人名義為之者，自不成立代理，而租賃契約書上記
    載之出租人為「李連治」，劉水或李連治並非以被上訴人本人之名義與上訴人訂
    立租賃契約，顯不符代理行為之要件，自亦無表見代理之適用，況查，上訴人占
    有使用系爭房屋後，被上訴人曾於八十八年八月二十七日以存證信函去函上訴人
    表示並未授權劉水與上訴人訂約，有八十八年八月二十七日台南郵局第八支局存
    證信函在卷可稽，上訴人辯稱被上訴人明知其父劉水將系爭房屋出租予上訴人，
    迄未有反對之意思表示云云，亦無可採。上訴人自不得持伊與被上訴人之母李連
    治所簽訂之租賃契約對抗被上訴人。
六、按所有人對於無權占有其所有物者，得請求返還之。民法第七百六十七條定有明
    文。本件上訴人占用被上訴人所有之系爭房屋，已如前述，上訴人復無法證明有
    對抗被上訴人之正當權源，則被上訴人本於物上請求權，請求上訴人應將系爭房
    屋遷讓交還被上訴人，洵屬正當，原審予以准許，並酌定履行期間為三個月，及
    依兩造之聲請分別酌定相當之擔保金額，為准免假執行之宣告，經核均無不合，
    上訴意旨指摘原判決不當，求予廢棄改判，為無理由，應予駁回其上訴。
據上論結，本件上訴為無理由，依民事訴訟法第四百四十九條第一項、第七十八條判
決如主文。
中      華      民      國    八十九    年      七      月      四      日
                                    臺灣高等法院臺南分院民事第一庭
~B1        審判長法官  黃  崑  宗
~B2              法官  袁  靜  文
~B3              法官  楊  子  莊
右為正本係照原本作成。
不得上訴。
中      華      民      國    八十九    年      七      月      五      日
~B1        法院書記官  周  美  莉


司法院資訊處製作；財團法人民間司法改革基金會備份。
